臺北高等行政法院判決　　　　　　　　　　　　　　　九十年度訴字第六五四六號
　　　　　　　　　　　　　　　.
　原　　　告　環視多媒體股份有限公司
　代　表　人　甲○○董事長）.
　訴訟代理人　丙○○
　　　　　　　乙○○
　被　　　告　行政院新聞局
　代　表　人　葉國興（局長）
　訴訟代理人　丁○○
右當事人間因衛星廣播電視法事件，原告不服行政院中華民國九十年十月二十四日台
九十訴字第○四六一八五號訴願決定，提起行政訴訟。本院判決如左：
　　主  文
原告之訴駁回。
訴訟費用由原告負擔。
    事  實
一緣原告為衛星廣播電視事業，其所經營之「環球電視」頻道前因違反衛星廣播電視
  法第十九條第一項之規定，經被告於民國（下同）八十九年五月二日以（八九）怡
  廣四字第○六五六三號函及同年十月二十五日（八九）正廣四字第一六一○五號函
  分別予以警告與裁處罰鍰在案。惟該頻道於九十年四月十五時至十六時播出之「21
  世紀養生水（21世紀健康新概念）」節目（下稱系爭節目），又有節目廣告化之情
  事，違反衛星廣播電視法第十九條第一項之規定，乃依同法第三十七條第一項第一
  款規定，以九十年五月十四日（九○）正廣四字第○六四四六號行政處分書處原告
  罰鍰新台幣（下同）二十二萬元，並請立即改正，逾期不改正，將按次連續處罰。
  原告不服，提起訴願，遭決定駁回，遂向本院提起行政訴訟。
二兩造聲明：
  (一)原告聲明：訴願決定及原處分均撤銷。
  (二)被告聲明：如主文所示。
三兩造爭點：
  原告主張其播出系爭節目之內容無非讓觀眾瞭解電解水之功效及如何選購電解水生
  成器，並未宣傳或強調觀眾購買特定商品，無電視節目廣告化情事，是否可採？
  (一)原告主張之理由：
    1.被告所舉節目開場白無疑表明不是無的放矢及播出內容無非要讓觀眾暸解電解
      水之功效及如何選購電解水生成器，以求健康，且歡迎注重養生健康之視、聽
      大眾來電免費索取雜誌、月刊，並未特別宣傳或強調觀眾購買某某之指定商品
      ，一如前陣子報章雜誌及有線、無線電視所宣傳介紹有機蔬菜之栽、種植和選
      購，且亦標榜免費索閱資料，以吃出健康般，內容應極平實連貫，而無所謂的
      「節目未維持完整性，且未與廣告區分」之規定情事；另查本（九○）年十月
      份中視「大陸尋奇」節目連續幾集於節目單元之中配合介紹該節目周製作人所
      著作與節目有關之二本書籍，竟相安無事，不知主管機關之被告認為並不違法
      或是坐視不見或有多重標準，不免令人滋生疑竇。
    2.按衛星廣播電視法第三十七條第一項第一款規定：衛星廣播電視事業或境外衛
      星廣播電視事業一年內經處罰二次，再有前二條（即第三十五條、第三十六條
      ）各款情形之一者，處二十萬元以上二百萬元以下罰鍰，並通知限期改正，逾
      期不改正者，得按次連續處罰。應係指在同一年度經處罰二次，復有同法第三
      十五條、第三十六條各款情形之一時，始予適用，此依民法第一百二十三條第
      一項規定：稱月或年者依曆計算。即以曆年制為原則；至第二項：月或年，非
      連續計算者，每月為三十日，每年為三六五日。則為例外。由該條立法意旨：
      「謹按以月或年定期間者，一月之日數不等，一年之日數亦不等，如何計算，
      亟應規定明確，以免滋生疑義。故本條定為依曆計算於交易上實為便利，此第
      一項所由設也。月或年非連續計算者，如工作之期間，時作時輟，而工資則係
      按月計算，則比際之工作日期，既非連續，即無從依曆計算，故應就其日數以
      月為三十日，一年為三六五日計算之，此第二項所由設也。」不辯自明。唯被
      告及訴願決定機闕，竟逕謂：衛星廣播電視法第三十七條第一項第一款規定「
      一年內」係自行為發生日起追溯三六五日為一年等語，彰顯行政機關，適用法
      條任意曲解以遂罰則較高罰鍰之不當，昭然若揭。被告及訴願決定機關之認事
      用法，失諸主觀且有違誤，原告不具衛星廣播電視法第三十七條第一項第一款
      規定之該當要件；如認有違，充其量僅受同法第三十五條第三款所定罰則警告
      之規範；果爾，則被告之核處，自屬違法。爰於法定期間依法起訴。
    3.原告經營之環球電視台頻道於九十年四月十五日十五時至十六時播出之系爭節
      目，其內容並未違反衛星廣播電視法第十九條第一項所規定「節目應維持完整
      性，並與廣告區分」之情事：
      (1)查本件被告以原告經營之環球電視台頻道於九十年四月十五日十五時至十六
        時播出之系爭節目，其內容除由主持人以「透過我的解說、實驗，還有見證
        ，希望讓你瞭解電解水神奇的地方‧‧‧節目中每一個見證每一個實驗都是
        非常確實，如果做假，本人願負法律責任。」之開場白及插播「以下內容如
        有虛假，絕對負起法律責任」圖卡，強調電解水之神奇與可信度外，另播出
        訪問癌症、糖尿病、過敏、灰指甲‧‧‧等患者講述飲用電解水所獲效果，
        主持人亦舉出台大教授之報告、發明及多種相關書籍，且引用 NHK資料片說
        明日本將電解水運用於醫療等，以證明電解水之神奇功效及流行。節目中並
        重複播出一女子介紹「21世紀健康新概念雜誌」及養生月刊之短片，強調書
        刊內容包括如何選購電解水生成器，呼籲觀眾「歡迎免費來電索取」，並播
        出台北、高雄兩地之索取電話號碼，認定上開節目內容未維持完整性，且未
        與廣告區分，故對原告處以罰鍰。
      (2)惟綜觀上開節目內容，僅係說明介紹電解水之功效及如何選購電解水生成器
        ，並舉出相關文獻資料以資證明，該節目內容並未提及特定廠商或特定商品
        名稱，亦未宣傳、推廣或促銷觀眾選購特定商品，此猶如一般媒體宣導有機
        蔬菜或生機飲食之栽、種或選購，屬介紹新知觀念之節目，與宣傳特定商品
        顯然不同。如依被告所述此即屬「以節目型態包裝廣告」，則是否於節目中
        介紹「騎腳踏車之好處」，即屬「推介腳踏車功效」？又於節目中表示「電
        腦液晶螢幕優於一般螢幕」，即屬「宣傳推廣液晶螢幕」，而違反「節目應
        維持完整性，並與廣告區分」之規定？被告誤認電解水即屬特定商品，竟於
        答辯書中指稱「原告承認有推介特定商品功效之實」等語，並以「有機蔬菜
        之栽植或選購與電解水生成器性質有別」等語作為答辯，其所述顯有誤解，
        自不足採。
      (3)又上開節目雖播出台北、高雄兩地之索取電話號碼，惟此乃係提供觀眾索取
        「21世紀健康新概念雜誌」及「養生月刊」之電話，並未涉及任何付費活動
        或營利行為，更未介紹觀眾選購特定廠牌之電解水生成器。被告逕自指稱「
        透過節目中重複播出之電話號碼的連結，達成介紹觀眾如何選購特定電解水
        生成器之意圖」等語，其所述顯係其片面臆測之詞，與事實不合。況遍觀被
        告所制訂之「電視節目製播規範」、「衛星廣播電視廣告製播標準」、「節
        目廣告化或廣告節目化認定原則」等相關行政命令，均未規定廣播電視不可
        於節目中播出索取免費資料之電話。被告竟以此認定上開節目內容未維持完
        整性，且未與廣告區分，於法無據，實不足採。
    4.退步言之，縱認上開節目內容有推介特定商品之實，亦不得逕以此認定該節目
      即有「未維持完整性，且未與廣告區分」之情事：
      (1)經查衛星廣播電視法第十九條第一項規定：「節目應維持完整性，並與廣告
        區分。」依該條法律字義解釋，所謂「完整性」，其主要意義乃是指節目在
        設計上應有完整之主題，並以明示或暗示之方法表達主題之起始與完結，亦
        即只有透過「完整性」的呈現，才能讓觀（或聽）眾清楚瞭解製作人所欲訴
        求的內容是什麼；至所謂「區分」，則係指需使觀眾能辨明其所接受之訊息
        究竟係屬節目或係廣告，以免對觀眾產生誤導。準此，僅要能使收視之觀眾
        明白其接受之訊息係屬「節目」或「廣告」，並能意識到二者間之區別，縱
        使節目之內容有宣傳、促銷、推廣之情事，亦非屬本條所規範之範圍，此乃
        法律論理之必然解釋。
      (2)經查上開節目播出時，在設計上有完整之主題，並以明示或暗示之方法表達
        主題之起始與完結，並無不具完整性之情形；且該節目中所播出之廣告內容
        亦與節目內容無涉，兩者可截然區分，自不會使觀眾無法辨明其所接受之訊
        息究竟係屬節目或係廣告，故縱使該節目內容有宣傳、促銷、推廣之情事，
        亦不得以此認定該節目即有「未維持完整性，且未與廣告區分」之情事。被
        告逕以「上開節目內容有推介特定商品之實」為由，認定該節目「未維持完
        整性，未與廣告區分」，其認定顯已逾越衛星廣播電視法第十九條第一項規
        範內容而作追加法律所無之限制，並有任意曲解法條規定之違法。被告雖指
        稱經「廣播電視節目及廣告諮詢會議」評鑑認定節目未維持完整性，且未與
        廣告區分，惟此顯然係被告單方面之主觀認定，司法機關自不應以此作為判
        斷基礎。況被告一方面禁止所謂「節目廣告化」，另一方面卻又准許設立購
        物頻道，使全部節目均在進行宣傳、促銷及推廣，其節目廣告化之程度較一
        般頻道節目有過之而無不及，如此禁止一般頻道節目中偶而之宣傳推廣行為
        ，實無意義。
    5.再退步言，衛星廣播電視法第十九條第一項規定實有違憲法有關言論自由保障
      之規定，不得作為核處之依據：
      (1)按「以廣播及電視方式表達意見，屬於憲法第十一條所保障言論自由之範圍
        。」、「廣播電視係人民表達思想與言論之重要媒體，可藉以反映公意強化
        民主，啟迪新知，促進文化、道德、經濟等各方面之發展，其以廣播及電視
        方式表達言論之自由，為憲法第十一條所保障之範圍。」此有司法院釋字第
        三六四號解釋及解釋理由書可資參照。準此，就電視節目內容之表達而言，
        亦屬憲法言論自由保障之範圍。是以，縱使廣播電視中之商業言論（即銷售
        物品、勞務、創意等俾獲取利潤之言論），亦應受憲法有關言論自由權利之
        保障，除非有憲法第二十三條規定之為防止妨礙他人自由、避免緊急危難、
        維持社會秩序或增進公共利益所必要者外，不得任意以法律限制之。例如衛
        星廣播電視法第十七條規定，廣播電視播送之節目內容，不得有違反法律強
        制或禁止規定、妨害兒童或少年身心健康、妨害公共秩序或善良風俗等情事
        ，此即係就憲法言論自由保障之範圍作限制，以維持社會公眾之權益。另藥
        事法第九十五條，食品衛生管理法第三十二條第二、三、四項，健康食品管
        理法第二十四條第二、三、四項，菸害防制法第二十二條第二項，菸酒管理
        法第五十三條等規定，亦是為追求社會公共利益，而對傳媒言論自由所作之
        限制規定。惟廣播電視中之商業言論，如無危害社會秩序或侵害公共利益之
        虞者，即不得任意限制之，否則無異剝奪媒體之言論自由，而造成傳播媒體
        在製播上瞻前顧後，以致削弱傳媒體所扮演啟迪新知、促進文化及經濟等角
        色功能，並剝奪人民獲取完整資訊之權利。
      (2)查衛星廣播電視法第十九條第一項之立法目的係為「保障公眾視聽權益」，
        其目的雖屬正當，但其所採取的手段卻非對人民權利侵害最小之必要手段，
        顯已嚴重侵犯人民之言論自由權，並剝奪人民獲取完整資訊之權利。是以，
        上開衛星廣播電視法第十九條第一項規定實有違憲法第二十三條之規定，即
        屬違憲，自不應予以適用，更遑論據以為處罰之依據。本件系爭節目內容縱
        使有如被告所述之「推介特定商品」言論，但上述言論並無任何妨害他人權
        利、危害社會秩序或侵害公共利益之情形，更無衛星廣播電視法第十七條所
        規定之情事，被告行政處分書內亦未指出該節目有何侵害公共利益之處，其
        卻以「節目廣告化」為由對原告處以罰鍰，自已違反憲法有關言論自由保障
        之規定。
  (二)被告主張之理由：
    1.查原告經營之「環球電視」頻道於九十年四月十五日十五時至十六時播出之系
      爭節目，原告主張「其開場白及播出內容無非讓觀眾瞭解電解水之功效及如何
      選購電解水生成器，．．．未特別宣傳或強調觀眾購買某某之指定商品」；惟
      原告已承認有推介特定商品功效之實，且透過節目中重複播出之電話號碼的連
      結，達成介紹觀眾如何選購特定電解水生成器之意圖；而有機蔬菜之栽植或選
      購畢竟和電解水生成器性質有別。其整體內容以節目型態包裝廣告，亦經被告
      九十年四月二十六日「廣播電視節目及廣告諮詢會議」評鑑認定節目未維持完
      整性，且未與廣告區分，違法事實明確。
    2.次查民法第一百二十三條規定「稱月或年者，依曆計算。月或年非連續計算者
      ，每月為三十日，每年為三百六十五日。」係指在連續期間，以月或年定之者
      ，則依曆法計算法計算，而在非連續期間，若以「年」定之者，依自然計算法
      計算，每年三百六十五日，例如逢閏年，一年仍以三百六十五天計。而衛星廣
      播電視法第三十七條第一項第一款所稱「一年內」，係指自行為發生之日起追
      溯三百六十五天，屬非連續期間，應以自然計算法計算，是以，縱使適逢閏年
      仍以三百六十五天為一年。且原告前因違反節目及廣告管理規定，經被告分別
      以八十九年五月二日（八九）怡廣四字第○六五六三號及同年十月二十五日（
      八九）正廣四字第一六一○五號各函核處在案。本件違規行為發生於九十年四
      月十五日，依民法第一百二十一條第二項本文規定：「期間不以星期、月或年
      之始日起算者，以最後之星期、月或年與起算日相當日之前一日，為期間之末
      日。」本件「一年內」計算方式為，自九十年四月十五日回溯計算（逆算），
      應係指八十九年四月十六日至九十年四月十五日間，經處罰二次，再有衛星廣
      播電視法第三十五條、第三十六條各款情形之一者。是以，原告所訴，實不足
      採，被告依法處理，應為適當及適法之行為。
    3.又衛星廣播電視廣告製播標準第二條第一項規定「本標準所稱衛星廣播電視廣
      告，係指利用衛星進行聲音或視訊信號之播送，以供公眾收聽或收視，其內容
      為推廣商品、觀念、服務或形象者。」「環球電視」頻道於九十年四月十五日
      十五時至十六時播出之系爭節目，介紹電解水之神奇功效，且透過節目中重複
      播出之電話號碼的連結，達成介紹觀眾如何選購電解水生成器之意圖；其內容
      已涉前述廣告定義「推廣商品、觀念、服務或形象者」。
    4.被告為客觀認定違法事實，特聘請學者專家擔任「廣播電視節目及廣告諮詢委
      員」，並於九十年四月二十六日召開諮詢會議，認定系爭節目未維持完整性，
      且未與廣告區分；被告再參酌諮詢會議決議，依法核處，誠無不合。
    5.另外，藉電視傳播內容表達意見，固屬憲法第十一條所保障之言論自由範疇，
      惟電視媒體無遠弗屆，深入家庭，對社會影響既深且廣，故享有傳播自由者，
      應基於自律觀念善盡其社會責任，不得有濫用自由情事，其有藉傳播媒體妨害
      善良風俗、破壞社會秩序或侵害他人權利等情形，國家自得依法予以限制，此
      憲法第二十三條所明定。又按衛星廣播電視法第一條明揭其立法目的「為促進
      衛星廣播電視健全發展，保障公眾視聽權益，開拓我國傳播事業之國際空間，
      並加強區域文化交流」，是以「保障公眾視聽權益」為該法立法目的之一，從
      而，同法第十九條第一項「節目應維持完整性，並與廣告區分」之規定，即係
      本於該主旨所訂，揆諸前揭說明，並無違反憲法言論自由可言至明。
    6.綜上所述，被告審酌其違法情節，依法核處，認事用法尚無不合。原告所持理
      由係規避責任之詞，冀邀寬免，顯不足採。
　　理  由
一本件原告起訴後，被告之代表人已由蘇正平更換為葉國興，被告新代表人葉國興具
  狀聲明承受訴訟，於法有據，應予准許，合先敘明。
二按衛星廣播電視法第十九條第一項規定「節目應維持完整性，並與廣告區分。」違
  反者，依同法第三十五條第三款規定，予以警告；同法第三十七條第一項第一款復
  規定：衛星廣播電視事業或境外衛星廣播電視事業一年內經處罰二次，再有同法第
  三十五條及第三十六條各款情形之一者，處二十萬元以上二百萬元以下罰鍰，並通
  知限期改正，逾期不改正者，得按次連續處罰。
三本件原告為衛星廣播電視事業，其所經營之「環球電視」頻道前因違反衛星廣播電
  視法第十九條第一項之規定，經被告以八十九年五月二日（八九）怡廣四字第○六
  五六三號及同年十月二十五日（八九）正廣四字第一六一○五號函分別予以警告與
  裁處罰鍰在案。惟該頻道於九十年四月十五時至十六時播出之系爭節目，又有節目
  廣告化之情事，違反衛星廣播電視法第十九條第一項之規定，乃依同法第三十七條
  第一項第一款規定，以九十年五月十四日（九○）正廣四字第○六四四六號行政處
  分書處原告罰鍰二十二萬元，並請立即改正，逾期不改正，將按次連續處罰。原告
  不服，提起訴願，遭決定駁回，復起訴主張其播出系爭節目之內容無非讓觀眾瞭解
  電解水之功效及如何選購電解水生成器，並未宣傳或強調觀眾購買特定商品，無電
  視節目廣告化情事，詳如其起訴狀事實欄所載理由等語。
四查本件原告經營之「環球電視」頻道，於九十年四月十五日十五時至十六時，播出
  之系爭節目，由「水博士」林建發主持，節目內容開場白「透過我的解說、實驗、
  還有見證，希望讓你瞭解電解水神奇的地方．．．節目中每一個見證每一個實驗都
  是非常確實，如果做假，本人願意負法律責任。」播出後隨即插播「以下內容如有
  虛假，絕對負起法律責任。」見證者訪談：由癌症、糖尿病、過敏、灰指甲．．．
  等患者講述飲用電解水後之效果，主持人舉出台大教授報告、發明及多種相關書籍
  證明電解水之流行，並引用ＮＨＫ資料片說明日本將電解水運用於醫療等，又節目
  中另插播三次：一女子介紹「世紀健康新概念雜誌」及養生月刊，強調書刊內容
  包括如何選購電解水生成器，籲觀眾「歡迎免費索取」，並打出台北、高雄兩支電
  話號碼，其整體節目內容與廣告連結而未予區隔之情形，業據被告提出監看意見表
  、諮詢意見彙整表及側錄帶等為證，又該側錄帶經本院於九十一年十二月十日言詞
  辯論期日當庭勘驗系爭節目內容，確有節目內容包裝廣告而未予區隔情形，經記明
  筆錄在卷可憑，況被告為加強其決定之公信力，聘請專家學者組成「廣播電視及廣
  告諮詢委員會議」，就系爭節目進行評鑑為系爭節目未維持完整性，且未與廣告區
  分，違反法律規定之意見，有上開諮詢意見彙整表在卷可按，且原告於一年內經被
  告依違反衛星廣播電視法第十九條第一項規定處罰二次後，再次為本件違規，被告
  乃據以裁處二十二萬元罰鍰，並請立即改正，逾期不改正，將按次連續處罰，揆諸
  首揭規定，自無不合。
五又電視媒體對家庭、社會之影響無遠弗屆，為保障公眾視聽權，故衛星廣播電視法
  第十九條第一項規定：節目應維持完整性，並與廣告區分。實有其必要，原告訴稱
  該條規定侵害其言論自由權，顯有誤會。另衛星廣播電視法第三十七條第一項第一
  款所稱「一年內」之期間計算，係指自行為發生之日期追溯三百六十五日為一年，
  本件「一年內」計算方式為自九十年四月十五日回溯計算，應係指九十年四月十四
  日回溯至八十九年四月十五日，經處罰二次，再有衛星廣播電視法第三十五條、第
  三十六條各款情形之一而言，原告主張「一年內」係指「同一年度內」，亦不足採
  。
六綜上說明，本件被告之原處分，認事用法，核無違誤，訴願決定，予以維持，亦無
  不合，原告起訴意旨，非有理由，應予駁回。
七據上論結，本件原告之訴為無理由，依行政訴訟法第九十八條第三項前段，判決如
  主文。
中　　　華　　　民　　　國　　九十一　　年　　 十二 　　月　　二十五　　日
                 　　　　　 臺 北 高 等 行 政 法 院  第 一 庭
                                           審 判 長  法  　官　王立杰
                                         　          法  　官　王碧芳
                                         　          法  　官　黃本仁
右為正本係照原本作成。
如不服本判決，應於送達後二十日內，向本院提出上訴狀並表明上訴理由，如於本判
決宣示後送達前提起上訴者，應於判決送達後二十日內補提上訴理由書（須按他造人
數附繕本）。
中　　　華　　　民　　　國　　九十一　　年　　 十二 　　月　　二十六　　日
  　　　　　　　　　　　　　　　　　　　　　　　　　 書 記 官　姚國華
